【裁判字號】    95,台上,6408
【裁判日期】    951123
【裁判案由】    偽造有價證券
【裁判全文】
最高法院刑事判決            九十五年度台上字第六四０八號
上  訴  人  甲○○
選任辯護人  莊崇意律師
上列上訴人因偽造有價證券案件，不服台灣高等法院中華民國九
十三年二月十八日第二審判決（九十二年度上訴字第三０五三號
，起訴案號：台灣台北地方法院檢察署九十年度偵緝字第四一二
號），提起上訴，本院判決如下：
    主  文
上訴駁回。
    理  由
按刑事訴訟法第三百七十七條規定，上訴於第三審法院，非以判
決違背法令為理由，不得為之。是提起第三審上訴，應以原判決
違背法令為理由，係屬法定要件。如果上訴理由狀並未依據卷內
訴訟資料，具體指摘原判決不適用何種法則或如何適用不當，或
所指摘原判決違法情事，顯與法律規定得為第三審上訴理由之違
法情形，不相適合時，均應認其上訴為違背法律上之程式，予以
駁回。本件上訴人甲○○（原名楊為錄）上訴意旨略稱：(一)當初
告訴人楊謹瑛係基於親子關係概括授權上訴人及陳怡安簽發系爭
支票、本票，並未明確約定限制授權範圍。本件因買受金門土地
所開立之系爭票據，告訴人及陳怡安其實都同意，發票人簽章部
分更由陳怡安完成，上訴人並無偽造有價證券之故意及犯行。又
依原判決理由內第七頁起（即判決理由四、(二)）之記載，亦認定
上訴人使用告訴人支票、本票均屬經過告訴人楊謹瑛授權，因此
即使上訴人未逐一將每張支票、本票之簽發向告訴人報告，亦非
冒用告訴人名義簽發票據，即無偽造情事，原判決仍以偽造有價
證券罪判處上訴人罪刑，應有違前揭最高法院五十三年台上字第
一八０一號及同院六十四年台上字第八九三號判例。(二)本件上訴
人與告訴人為至親之父女關係，告訴人既願幫忙上訴人而借予票
據使用，除非有違法濫用情形，衡情一般社會少有女兒明示限制
父親使用範圍之道理，而買賣土地投資，意在求得利潤，福蔭家
庭，女兒更無不同意或限制使用之可能。而告訴人會以不實指述
表示僅限用於仁豪實業工程有限公司（下稱仁豪公司）營運之用
，應是上訴人事後不能履約，遭沒收金定，債權人出面求償，上
訴人一時又無法解決，告訴人遭查扣薪資，為使免負票據發票人
義務之不得已作法。原審依法自應調查其他證據，以資審認告訴
人之指述是否與事實相符。僅依告訴人之指述而為違背一般日常
生活及經驗法則女兒少有限制父親使用範圍之常態，逕為認定；
且是否有限制票據使用於仁豪公司之約定，為關係本件上訴人使
用票據是否逾越授權範圍之重要證據，原審未予調查，亦未要求
告訴人提出證明之方法；均有違法。(三)依證人楊千儀在偵查中證
稱：「我父母及我在場，楊謹瑛有無在場我忘記了，因為楊謹瑛
本來不同意，我父母親請我與他談。」、「我電話中告知楊謹瑛
（筆錄誤為陳怡安）支票只用來支付公司貨款叫他不用擔心，後
來他才答應。」問：「何人告訴你父母楊謹瑛已經答應？」答稱
：「是我」等語（見偵查卷第一七、一九頁），即使楊千儀刻意
為偏頗於告訴人之說詞，但仍可見告訴人並無直接與上訴人約定
票據僅限於仁豪公司營運用，反而應為有利上訴人之認定才是。
又證人楊千儀於第一審針對法官問：「支票的印章何人蓋的？」
答稱：「印章上班時都放在我母親抽屜，我與我父親要使用就自
己去拿，下班後我母親會帶回家放在他的大皮包。」問：「你與
你父母要用支票、本票之前不需要知會你母親？」答稱：「我開
的都是支付貨款，需要知會我母親，我父母親有時開票是為了向
外借款。」問：「你在勸楊謹瑛借用支票時有無告訴他之前你們
也會申請本票，也會向別人借款？」答稱：「沒有」等語（見第
一審卷第二二、二三頁），亦可證明之前上訴人使用楊千儀支票
時，並不限於仁豪公司營運，也有向外借款情形，而楊千儀並未
告知楊謹瑛以前票據也向外借款情事，應可證明其並不可能將告
訴人有授權限制之事告知上訴人。又告訴人楊謹瑛於偵查卷第三
頁針對檢察官問：「借給他們使用，如何監督他們使用支票的情
形？」答稱：「我沒有監督他們使用支票的情形」，衡情如有限
制使用範圍，怎有不注意監督使用情形之理。而告訴人如此供述
更可見告訴人應屬概括授權使用票據，均屬有利於上訴人之證據
，上訴人在審判程序中一再辯解，原判決未說明不採之理由，亦
有違法。(四)告訴人授權使用系爭支票的對象是父母二人，上訴人
深信陳怡安蓋章即表示同意上訴人支票用途，且蓋章之後會將支
票用途告知女兒，告訴人應亦知曉，其事後反而出面告訴，應係
後來夫妻反目，家庭失和，企圖以告訴手段犧牲上訴人，使上訴
人受偽造有價證券之判刑，可免除告訴人因票據發票人義務，避
免債權人追償到告訴人之故，應有特別目的，原審僅以陳怡安找
律師提出告訴，不依告訴人在偵、審中自認票據授權父母二人使
用供述之證據，即推論陳怡安不知情，上訴人為間接正犯，亦有
證據上理由矛盾之違法云云。
惟查原判決依憑上訴人之部分自白、告訴人楊謹瑛之指訴、證人
楊千儀、李漢明、邱創鴻之證言、仁豪公司之基本資料查詢表、
系爭土地買賣契約書、原判決附表所示之支票、本票、楊謹瑛支
票存款開戶資料、交易對帳明細表、領用本票登記簿影本各一件
等證據，資以認定上訴人有原判決事實欄所記載之犯罪事實，因
而撤銷第一審諭知上訴人無罪不當之判決，改判依修正前連續犯
之例，論處上訴人連續意圖供行使之用，而偽造有價證券罪刑，
已詳述其依憑之證據及認定之理由。對於上訴人否認有本件犯行
，辯稱：伊簽發系爭支票或本票，均經其妻陳怡安同意云云，經
綜合調查證據之結果，認係畏罪卸責之詞，不足採信，在判決內
加以指駁並說明其證據取捨及判斷之理由。又公訴意旨另以：上
訴人明知楊謹瑛交由其母親保管之印章僅限於開具支票之用，竟
違背上開約定，於民國八十三年間某日，未得楊謹瑛之同意或授
權，盜用楊謹瑛之中國農民銀行仁愛分行（以下簡稱：農銀仁愛
分行）支票印鑑章，蓋於該行之本票領取證，偽造意思內容為楊
謹瑛本人親自向該行領取本票之私文書，持之向該行領取票號Ｄ
Ｘ0000000號、ＤＸ0000000號之本票二紙，足以
生損害於楊謹瑛及農銀仁愛分行管理用戶資料之正確性，認上訴
人涉有刑法第二百十六條、第二百十條之行使偽造私文書罪部分
，經調查證據之結果，認上訴人此部分之犯罪尚屬不能證明，以
公訴人認此部分與上開論罪科刑部分有牽連犯之裁判上一罪關係
，不另為無罪之諭知，亦在判決理由內加以敘明。原判決所為論
述，核與卷證資料相符，從形式上觀察，並無違背法令之情形。
按認事採證、證據之取捨及證據證明力之判斷，俱屬事實審法院
之職權，苟無違背證據法則，自不能指為違法。原判決對於告訴
人因其父即上訴人債信不佳，本不願借用系爭支票，後係因證人
即其姊楊千儀之勸說，並約定票據只限於仁豪公司貨款之用，告
訴人始勉予同意借票，上訴人使用系爭票據投資土地又與仁豪公
司經營之業務無關，對於上訴人辯稱，其開立系爭支、本票均經
其妻陳怡安同意云云，以陳怡安僅係替告訴人保管票據及印鑑，
告訴人並未授權陳怡安可任意簽發票據，上訴人超過授權範圍使
用票據，自屬偽造有價證券，所辯要屬畏罪卸責之詞，不足採信
。又上訴人其後向銀行領用本票之行為，並無行使偽造私文書之
故意，均已在判決內說明其認事採證及證據取捨、判斷之理由，
並無上訴意旨所指違背法令之情形。上訴意旨所指各節，或為單
純事實之爭執，或不影響全部犯罪事實之認定而可認於原判決之
主旨有影響；或原審已加審酌、論斷，屬原審得本於職權裁量之
事項，已於判決內詳述其認事採證及證據取捨、判斷之理由，為
其職權之適法行使，並無違背證據法則之情形；或事證已臻明確
並無再為傳訊調查必要之裁量事項，亦無上訴意旨所指違背法令
之情形；核均與法律規定得為第三審上訴理由之違法情形均不相
適合，應認其上訴違背法律上之程式，予以駁回。
據上論結，應依刑事訴訟法第三百九十五條前段，判決如主文。
中    華    民    國  九十五  年   十一   月  二十三  日
                      最高法院刑事第五庭
                          審判長法官  莊  登  照
                                法官  洪  明  輝
                                法官  黃  一  鑫
                                法官  林  秀  夫
                                法官  徐  昌  錦
      本件正本證明與原本無異
                                      書  記  官
中    華    民    國  九十五  年   十一   月  二十九  日
                                                      Ｅ


司法院資訊處製作；財團法人民間司法改革基金會備份。
